臺灣高等法院刑事判決
109年度上易字第2377號
上  訴  人  
即  被  告  林○○



上列上訴人即被告因違反保護令案件，不服臺灣宜蘭地方法院10
9年度易字第455號，中華民國109年10月27日第一審判決（起訴
案號：臺灣宜蘭地方檢察署109年度偵字第4167號、第4183號）
，提起上訴，本院判決如下：
    主  文
原判決撤銷。
林○○犯違反保護令罪，共叁罪，均累犯，各處拘役叁拾日，如易
科罰金，均以新臺幣壹仟元折算壹日。應執行拘役捌拾日，如易
科罰金，以新臺幣壹仟元折算壹日。
    犯罪事實
一、林○○係乙○○○之子，與其具有家庭暴力防治法第3條第3款所
    定之家庭成員關係。林○○前因毆打乙○○○，經臺灣宜蘭地方
    法院（下稱宜蘭地院）於民國108年10月7日以108年度家護
    字第196號核發民事通常保護令，保護令有效期間為2年，裁
    定林○○不得對乙○○○實施身體、精神或經濟上之騷擾、控制
    、脅迫或其他不法侵害之行為，且應於保護令生效日起3月
    內，依宜蘭縣政府家庭暴力暨性侵害防治中心（下稱家防中
    心）安排，完成處遇計畫即6週、每週至少2小時之認知教育
    輔導。該裁定於108年10月17日下午1時10分許，由宜蘭縣政
    府警察局（下略）羅東分局冬山分駐所警員送達予林○○，並
    依法執行該保護令主文內容使其知悉。詎林○○知悉應依該民
    事通常保護令裁定，於保護令生效日起3月內，依家防中心
    之安排，完成「認知教育輔導6週，每1週至少2小時」之處
    遇計畫，且宜蘭縣政府於109年5月4日發函通知林○○依指定
    日期接受處遇計畫，該函並於109年5月10日下午5時10分許
    合法送達林○○，惟其竟基於違反保護令之犯意，未依函令指
    定時間報到接受處遇，致無法完成加害人處遇計畫，因而違
    反上開裁定。
二、林○○係丙○○之兄，與其具有家庭暴力防治法第3條第4款所定
    之家庭成員關係。林○○前因騷擾丙○○，經宜蘭地院於109年2
    月24日以108年度家護字第313號核發民事通常保護令，保護
    令有效期間為2年，裁定林○○不得對丙○○實施身體、精神或
    經濟上之騷擾、控制、脅迫或其他不法侵害之行為，且應於
    保護令生效日起3月內，依宜蘭縣政府家庭暴力暨性侵害防
    治中心之安排，完成6週、每週至少2小時之認知教育輔導。
    該裁定於109年2月27日下午4時50分許，由羅東分局冬山分
    駐所警員送達予林○○，並依法執行該保護令內容使其知悉。
    詎林○○知悉該108年度家護字第313號民事通常保護令，裁定
    其應遠離丙○○之住居所（住址詳卷）至少50公尺，且應自保
    護令生效日起3月內，依家防中心之安排，完成「認知教育
    輔導6週，每1週至少2小時」之處遇計畫，竟分別基於違反
    保護令之犯意：
　㈠於109年5月10日上午11時許，騎機車前往丙○○前揭住所，未
    遵守應遠離該處所至少50公尺之保護令裁定，用力拍打丙○○
    住所之鐵捲門而違反保護令。
　㈡宜蘭縣政府於109年5月4日發函通知林○○依指定日期接受處遇
    計畫，該函並於109年5月10日下午5時10分許合法送達林○○
    ，惟其未依函令指定時間報到，而違反上開裁定，致無法完
    成加害人處遇計畫，因而違反上開裁定。
三、案經丙○○訴由羅東分局報告暨宜蘭縣政府函送臺灣宜蘭地方
    檢察署檢察官偵查起訴。
    理  由
一、證據能力之說明：
    本判決所引用之供述、非供述證據，檢察官、被告林○○均同
    意有證據能力（本院卷第59-60頁），且經本院於審理期日
    提示予到庭之當事人而為合法調查（本院卷第122-124頁）
    ，本院審酌上開證據資料製作及取得之情況，並無違背法定
    程序或其他不得作為證據之情形，以之作為證據應屬適當，
    認均有證據能力。 
二、認定犯罪事實所憑之證據及理由：
  ㈠犯罪事實欄一部分：
    訊據被告固坦承未依宜蘭地院108年度家護字第196號民事通
    常保護令裁定，於期限內完成「認知教育輔導6週，每1週至
    少2小時」之處遇計畫；惟矢口否認有違反該保護令應完成
    加害人處遇計畫之故意，並辯稱：我沒有收到該保護令，也
    沒有收到宜蘭縣政府通知於指定日期接受處遇計畫之函文云
    云（本院卷第58頁）。經查：
  ⒈被告前因毆打乙○○○，經宜蘭地院於108年10月7日核發108年
    度家護字第196號民事通常保護令，保護令有效期間為2年，
    裁定主文命林○○不得對乙○○○實施身體、精神或經濟上之騷
    擾、控制、脅迫或其他不法侵害之行為，且應於保護令生效
    日起3月內，依家防中心之安排，完成處遇計畫即「6週、每
    週至少2小時之認知教育輔導」。上開保護令於108年10月16
    日送達於宜蘭縣○○鄉○○○路000號之被告住所，因未獲會晤本
    人，亦無受領文書之同居人或受僱人，乃依法將文書寄存送
    達於羅東分局冬山分駐所，有宜蘭地院108年度家護字第196
    號民事通常保護令及該院之送達證書在卷可稽（第4183號偵
    卷第3-4頁；本院卷第87頁），該裁定已生合法送達被告之
    效力。
　⒉宜蘭縣政府衛生局為通知被告依該民事通常保護令裁定接受
    認知教育輔導之機構及時間，分別於：⑴108年10月18日以府
    授衛心字第1080024759號函通知被告應於108年10月31日、
    同年11月7日、同年11月14日、同年11月21日、同年11月28
    日、同年12月5日等……每週四晚上7時，至宜蘭縣○○鎮○○路0
    段00號培德社區復健中心1樓報到，以進行每週至少2小時、
    共6週之認知教育輔導課程，該函文於108年10月24日依法送
    達於被告○○○路之住所，因未獲會晤本人，亦無受領文書之
    同居人或受僱人，乃依法將文書寄存送達於冬山郵局，有上
    開函文及宜蘭縣政府送達證書附卷可參（第4183號偵卷第5-
    6頁）；⑵109年3月6日以府授衛心字第1090005385號函通知
    被告應於109年3月19日、同年3月26日、同年4月9日、同年4
    月16日、同年4月23日、同年4月30日等……每週四晚上7時，
    至宜蘭縣○○鎮○○路000號2樓立心理諮商所報到，以進行每週
    至少2小時、共6週之認知教育輔導課程，該函文於109年3月
    12日依法送達於被告○○○路之住所，因未獲會晤本人，亦無
    受領文書之同居人或受僱人，乃依法將文書寄存送達於冬山
    郵局，有上開函文及宜蘭縣政府送達證書附卷可參（第4183
    號偵卷第7-8頁）；⑶109年5月4日以府授衛心字第109001009
    3號函通知被告應於109年5月21日、同年5月28日、同年6月4
    日、同年6月11日、同年6月18日、同年7月2日、同年7月9日
    、同年7月16日等……每週四晚上7時，至宜蘭縣○○鎮○○路000
    號2樓立心理諮商所報到，以進行每週至少2小時、共6週之
    認知教育輔導課程，該函文復經羅東分局冬山分駐所警員甲○○於109年5月10日向被告上開○○○路之住所送達後，因應受
    送達之本人無法律上之理由拒絕收領，經送達人將文書留置
    於送達處所以為送達，有上開函文及宜蘭縣政府送達證書附
    卷可參（第4183號偵卷第9-11頁），該上開通知已生合法送
    達被告之效力。
　⒊證人即羅東分局冬山分駐所警員甲○○於本院審理時證稱：我
    記得108年度家護字第196號保護令的送達情形，保護令執行
    地點是○○○路的被告住處，當天是由林○○開門，我直接告訴
    他保護令的主文內容，但林○○稱是媽媽自己跌倒，他沒有打
    媽媽，接著他就把門關起來，拒絕簽名，所以我就將保護令
    送達的情形紀錄於紀錄表內，並將保護令留置於大門前；我
    有送達縣政府寄來要上課的公文，送達情形就如109年度偵
    字第4183號卷第11頁所示的宜蘭縣政府送達證書等語（本院
    卷第122頁），並有保護令執行紀錄表在卷可稽（第4183號
    偵卷第36頁），顯然被告已知悉該保護令之內容，且該保護
    令主文載有「相對人應於保護令生效日起3月內，依家防中
    心之安排，完成處遇計畫即6週、每週至少2小時之認知教育
    輔導」等內容，並經警員甲○○執行保護令向被告告誡保護令
    內容，且送達依指定日期接受處遇計畫之通知，被告主觀上
    已知悉其應於指定日期，完成6週、每週至少2小時之認知教
    育輔導課程，其辯稱未收到該保護令裁定及上開宜蘭縣政府
    之通知云云，顯非可採。
　⒋上開認知教育輔導課程，被告出席次數為0次，致未完成6週
    之家庭暴力加害人處遇計畫，有宜蘭縣政府109年7月3日府
    授衛心字第1090016023函附卷可考（第4183號偵卷第2頁）
    ，足見被告於該保護令有效期間內，未完成6週之認知教育
    輔導課程。被告既已知悉該保護令內容及收受認知教育輔導
    課程之通知，卻未於期限內完成加害人處遇計畫，其有違反
    該保護令所命應完成加害人處遇計畫之內容，其違反保護令
    之事實，可以認定。
  ㈡犯罪事實欄二部分：
    訊據被告固坦承於109年5月10日上午11時許，騎機車前往丙○○前開住所，用力拍打該處鐵捲門，且未依宜蘭地院108年
    度家護字第313號民事通常保護令裁定，於期限內完成「認
    知教育輔導6週，每1週至少2小時」之處遇計畫；惟矢口否
    認有各該違反該保護令之犯行，並辯稱：我沒有收到該保護
    令裁定，也沒有收到宜蘭縣政府通知於指定日期接受處遇計
    畫之函文，我不知道要遠離丙○○的住處至少50公尺，也不知
    道要上課，我去丙○○住處是要找我母親乙○○○云云（本院卷
    第21、58-59頁）。經查：
  ⒈被告林○○前因騷擾丙○○，宜蘭地院於109年2月24日核發108年
    度家護字第313號民事通常保護令，保護令有效期間為2年，
    裁定林○○不得對丙○○實施身體、精神或經濟上之騷擾、控制
    、脅迫或其他不法侵害之行為，並應遠離丙○○之住居所至少
    50公尺，且應自保護令生效日起3月內，依家防中心之安排
    ，完成處遇計畫即「6週、每週至少2小時之認知教育輔導」
    。上開保護令於109年3月3日送達於前述被告○○○路之住所，
    因未獲會晤本人，亦無受領文書之同居人或受僱人，乃依法
    將文書寄存送達於羅東分局冬山分駐所，有宜蘭地院108年
    度家護字第313號民事通常保護令及該院之送達證書在卷可
    稽（偵卷第12-14頁；本院卷第89頁），該裁定已生合法送
    達被告之效力。
　⒉宜蘭縣政府衛生局為通知被告依該民事通常保護令裁定接受
    認知教育輔導之機構及時間，分別於：⑴109年3月3日以府授
    衛心字第1090004654號函通知被告應於109年3月19日、同年
    3月26日、同年4月9日、同年4月16日、同年4月23日、同年4
    月30日等……每週四晚上7時，至宜蘭縣○○鎮○○路000號2樓立
    心理諮商所報到，以進行每週至少2小時、共6週之認知教育
    輔導課程，該函文於109年3月9日依法送達於被告○○○路之住
    所，因未獲會晤本人，亦無受領文書之同居人或受僱人，乃
    依法將文書寄存送達於冬山郵局，有上開函文及宜蘭縣政府
    送達證書附卷可參（第4183號偵卷第15-16頁）；⑵109年5月
    4日以府授衛心字第1090010093號函通知被告應於109年5月2
    1日、同年5月28日、同年6月4日、同年6月11日、同年6月18
    日、同年7月2日、同年7月9日、同年7月16日等……每週四晚
    上7時，至宜蘭縣○○鎮○○路000號2樓立心理諮商所報到，以
    進行每週至少2小時、共6週之認知教育輔導課程，該函文復
    經羅東分局警員甲○○於109年5月10日向被告上開○○○路之住
    所送達後，因應受送達之本人無法律上之理由拒絕收領，經
    送達人將文書留置於送達處所以為送達，有上開函文及宜蘭
    縣政府送達證書附卷可參（第4183號偵卷第9-11頁），被告
    辯稱未收到上開宜蘭縣政府之通知云云，顯非可採。
　⒊證人即羅東分局冬山分駐所警員甲○○於本院審理時證稱：108
    年度家護字第313號保護令的送達情形，我是前往林○○○○○路
    000號住家，由林○○應門，我告知他保護令的主文內容，林○○反應說「我媽跟我姊不給我錢，我要去找她們」，他拒絕
    簽收，所以我將保護令留置住家大門前，林○○當時關門拒絕
    警方向其告誡，所以我隔著大門向其告誡保護令內容並加強
    約制；我有送達縣政府寄來要上課的公文，送達情形就如10
    9年度偵字第4183號卷第11頁所示的宜蘭縣政府送達證書等
    語（本院卷第122頁），並有保護令執行紀錄表在卷可稽（
    警卷第17頁），顯然被告已知悉該保護令之內容，且該保護
    令主文載有「相對人應於保護令生效日起3月內，依家防中
    心之安排，完成處遇計畫即6週、每週至少2小時之認知教育
    輔導」等內容，並經警員甲○○執行保護令向被告告誡保護令
    內容，且送達依指定日期接受處遇計畫之通知，被告主觀上
    已知悉其應於指定日期，完成6週、每週至少2小時之認知教
    育輔導課程，其辯稱未收到該保護令裁定及上開宜蘭縣政府
    之通知云云，顯非可採。
　⒋上開認知教育輔導課程，被告出席次數為0次，致未完成6週
    之家庭暴力加害人處遇計畫，有宜蘭縣政府109年7月3日府
    授衛心字第1090016023函附卷可考（第4183號偵卷第2頁）
    ，足見被告於該保護令有效期間內，未完成6週之認知教育
    輔導課程。被告既已知悉該保護令內容及收受認知教育輔導
    課程之通知，卻未於期限內完成加害人處遇計畫，其有違反
    該保護令所命應完成加害人處遇計畫之內容，其違反保護令
    之事實，可以認定。
　⒌證人即告訴人丙○○於警詢時證稱：109年5月10日上午11時22
    分許，林○○擅自跑到我的住居所，用手搥打我家鐵門並在外
    面大聲咆哮，當時我的2名孫女在家，受到林○○騷擾驚嚇等
    語（警卷第4-6頁），並有監視器錄影畫面擷圖在卷可憑（
    警卷第10-11頁），且為被告所不爭執，則被告於109年5月1
    0日上午11時許，騎機車前往丙○○住所，未遵守應遠離其住
    所至少50公尺之保護令裁定，用力拍打丙○○住處鐵捲門等情
    ，可以認定。被告於109年2月27日下午4時50分許，經警員
    執行該保護令告知內容並向其告誡約制，竟未遵守該保護令
    所定應遠離丙○○之住居所至少50公尺之裁定內容，足證被告
    主觀上有違反該民事通常保護令之故意，而客觀亦有違反上
    揭民事通常保護令之行為。被告固辯稱其前往丙○○住處之目
    的，是擔心其母親乙○○○之安危云云；但其所辯擔心安危一
    節，並無具體緣由，顯難採信，況依宜蘭地院108年度家護
    字第196號民事通常保護令裁定，被告本應遵守不得騷擾其
    母親乙○○○之命令，故其所辯顯非得以違反宜蘭地院108年度
    家護字第313號民事通常保護令之正當事由。
  ㈢綜上所述，被告確有違反宜蘭地院108年度家護字第196號民
    事通常保護令，指定其於特定期限內完成處遇計畫之裁定；
    另有違反同院108年度家護字第313號民事通常保護令，指定
    其於特定期限內完成處遇計畫及命其應遠離丙○○住所至少50
    公尺之裁定。被告上開抗辯，均屬卸責之詞，不可採信。本
    案事證明確，被告犯行均可認定，俱應依法論科。
三、論罪部分：　 
  ㈠核被告所為，分別係犯家庭暴力防治法第61條第4款（犯罪事
    實二之㈠）、第5款（犯罪事實一及二之㈡）之違反保護令罪
    。被告所犯3次違反保護令罪，犯意各別，行為互殊，應分
    論併罰。
　㈡被告前因傷害尊親屬及恐嚇危害安全等案件，經宜蘭地院以1
    05年度訴字第395號判決各判處有期徒刑4月、3月、3月確定
    ，其中傷害直系血親尊親屬部分經提起上訴，嗣經本院以10
    6年度上訴字第395號判處有期徒刑3月確定。另因傷害直系
    血親尊親屬案件，經宜蘭地院以105年度簡字第869號判處有
    期徒刑4月確定，上開2罪，經本院以106年度聲字第1692號
    裁定應執行有期徒刑11月確定，經入監執行後於106年11月1
    3日縮刑執畢出監，有被告之前案紀錄表在卷可參，其受徒
    刑之執行完畢後，5年以內故意再犯本案均為有期徒刑以上
    之各罪，俱為累犯。又參酌司法院釋字第775號解釋意旨，
    審酌被告前已因傷害直系血親尊親屬等犯罪經法院判刑並入
    監執行完畢，卻未能謹慎守法，自我控管，再犯本案違反保
    護令之各罪，足見前罪之徒刑執行成效不彰，被告具特別惡
    性及對於刑罰反應力薄弱，且依其本案之行為及罪責，縱加
    重其最低本刑，並無罪刑不相當之情形，爰依刑法第47條第
    1項規定各加重其刑。
四、撤銷改判及量刑之理由：
　㈠原判決以被告所犯違反保護令各罪之事證明確，分別論以違
    反保護令罪，各處以拘役30日，固非無見。惟本案被告所犯
    3罪，均構成累犯，已如前述，且本案並無司法院釋字第775
    號解釋意旨所指得裁量不予加重最低本刑之情形，原審疏未
    審酌被告前因傷害直系血親尊親屬等罪，經判處罪刑確定並
    入監執行完畢，再犯本案各罪所顯示之特別惡性與被告對於
    刑罰反應力薄弱，依法加重其刑，亦不致使被告受有超過其
    所應負之罪責，誤以本案所犯係違反保護令罪，與經執行完
    畢之前案傷害直系血親尊親屬及恐嚇危害安全等罪之罪質不
    同，而裁量不予加重最低本刑，顯非妥適。被告上訴否認犯
    行，雖無可採，已如前述，但原判決既有上開可議之處，即
    應由本院撤銷改判。　　
　㈡爰以行為人之責任為基礎，審酌被告已知悉宜蘭地院核發之
    保護令內容，卻無視各該保護令所為之誡命，未遵守保護令
    所命應遠離丙○○住處至少50公尺之裁定，且未遵期接受認知
    教育輔導課程，以改善其情緒控制之能力；並考量被告犯罪
    之動機、目的、手段、犯罪所生危害；兼衡其自述：國中畢
    業，離婚，子女均成年，曾擔任不動產仲介營業員（本院卷
    第64頁）之智識程度、家庭經濟及生活狀況與犯後態度等一
    切情狀，各量處如主文第2項所示之刑及應執行之刑，並均
    諭知易科罰金之折算標準。
五、被告經合法傳喚，無正當理由不到庭，爰不待其陳述逕行判
    決。 
據上論斷，應依刑事訴訟法第369條第1項前段、第364條、第299
條第1項前段、第371條（依刑事判決精簡原則，僅記載程序法條
），判決如主文。
本案經檢察官葉怡材提起公訴，檢察官李豫雙到庭執行職務。
中　　華　　民　　國　　110 　年　　3 　　月　　15　　日
                  刑事第六庭  審判長法  官  劉方慈
                                    法  官  朱嘉川
                                    法  官　曹馨方
以上正本證明與原本無異。
不得上訴。
                                    書記官　游秀珠
中　　華　　民　　國　　110 　年　　3 　　月　　15　　日
附錄：本案論罪科刑法條全文
家庭暴力防治法第61條
違反法院依第14條第1項、第16條第3項所為之下列裁定者，為本
法所稱違反保護令罪，處3年以下有期徒刑、拘役或科或併科新
臺幣10萬元以下罰金：
一、禁止實施家庭暴力。
二、禁止騷擾、接觸、跟蹤、通話、通信或其他非必要之聯絡行
    為。
三、遷出住居所。
四、遠離住居所、工作場所、學校或其他特定場所。
五、完成加害人處遇計畫。